臺灣高等法院臺南分院刑事判決　　　　　九十二年度上訴字第一三號　　　Ｇ
　　　上　訴　人
　　　即　被　告　甲　○　○
　　　選任辯護人　蔡　碧　仲　律師
　　　上　訴　人
　　　即　被　告　丙　○　○
右上訴人因違反貪污治罪條例案件，不服臺灣嘉義地方法院九十年度訴字第三四一號
中華民國九十二年七月十八日第一審判決（起訴案號：臺灣嘉義地方法院檢察署八十
九年度偵字第四五四三號），提起上訴，本院判決如左：
      主      文
原判決關於甲○○、丙○○部分，均撤銷。
甲○○、丙○○，均無罪。
      理      由
一、公訴意旨以：被告甲○○為建築師事務所負責人，其於八十五年四月三十日，攬
    得嘉義縣大埔鄉鄉公所（下稱大埔鄉公所）經辦之「代表會戶政事務所聯合大樓
    興建工程」（下稱聯合大樓工程）之監造合約，並與友人及被告丙○○共同負責
    該等監造事務，均為從事業務之人；詎渠等明知工程項目「１：３ＭＴ粉光」、
    「接原來自來水」及「鷹架拆除」等部分均未施作，分別將「１：３ＭＴ粉光」
    項目估驗已完成百分之四十，「接原來自來水」及「鷹架拆除」項目均估驗已完
    成百分之百，並在公務員職務上所製作之「工程既成部分檢驗表」為不實之記載
    ，足以生損害於大埔鄉公所。甲○○與丙○○又另竟基於業務登載不實之犯意聯
    絡，於八十九年間，明知其二人於業務上共同製作之監工日報表私文書一本（起
    訖時間自八十五年九月十一日起至八十六年六月二十九日止），其中之「出工人
    數」、「氣候」、「主要進場材料」、「實際工作天」等施工資料均屬不實事項
    ，猶登載於監工日誌，並持交大埔鄉公所承辦人員，以為行使，足生損害於大埔
    鄉公所對於工程管理之正確性。因認被告甲○○、丙○○涉犯刑法第二百十三條
    之公務員登載不實、同法第二百十六條、第二百十五條之行使業務上登載不實文
    書罪等罪嫌等語。
二、本件公訴人認被告甲○○、丙○○等人涉犯前揭罪嫌，無非以：(1)本件工程項目
    「１：３ＭＴ粉光」、「接原來自來水」及「鷹架拆除」等部分均未施作，而乙○○、甲○○及丙○○竟於八十六年四月二十四日該工程辦理第一次估驗時分別
    將「１：３ＭＴ粉光」項目估驗已完成百分之四十，「接原來自來水」及「鷹架
    」項目均估驗已完成百分之百，並製作不實之「工程既成部分檢驗表」，有八十
    九年五月三十日大埔鄉代表會戶政事務所聯合新建工程建築物會勘紀錄在卷可稽
    ，且甲○○亦承認估驗時無施作完成，僅因銘鋒公司負責人江海瑞承諾日後會盡
    力完成，才在「工程既成部分檢驗表」上記載已完成若干比例，丙○○固不否認
    上情，惟辯稱不足以生損害於公眾或他人，然承包廠商向發包機關請領工程款，
    係依據工程既成部分檢驗表上項目估驗通過與否，為其所明知之事實，且本案銘
    鋒公司亦是以工程既成部分檢驗表上項目估驗通過為由向嘉義縣大埔鄉公所請領
    工程款，不應給付而給付，至少有利息之損失，渠辯稱「工程既成部分檢驗表」
    虛偽之記載，不足以生損害於公眾或他人，顯屬虛言。(2)被告甲○○及丙○○均
    不否認監工日報表非根據真實情形製作，且被告甲○○與大埔鄉公所訂定之監造
    契約，原未約定被告甲○○須製作監工日報，惟因事後嘉義縣政府要求大埔鄉公
    該項工程需要監工日報表，同案被告乙○○乃向被告甲○○要求製作，經甲○○
    同意，則周、謝二人即有製作正確監工日報表之義務；而監工日報表所記載之天
    氣狀況、到工人數、進料行情，均足以影響大埔鄉公所對於工程進度的掌握，涉
    及預算之執行或追加，周、謝二人辯稱不生損害任何人，顯不足採等由為其主要
    論據。
三、按犯罪事實應依証據認定之，無証據不得推定其犯罪事實，刑事訴訟法第一百五
    十四條定有明文。又事實之認定，應憑證據，如未能發現相當證據，或證據不足
    以證明，自不能以推測或擬制之方法，以為裁判基礎（最高法院四十年台上字第
    八十六號判例參照）。復認定不利於被告之事實，須依積極證據，茍積極證據不
    足為不利於被告之認定時，即應為有利於被告之認定，更不必有何有利之證據（
    最高法院三十年上字第八一六號判例參照）。又被告否認犯罪所持之辯解，縱屬
    不能成立，仍非有積極證據足以證明其犯罪，不能遽為有罪之認定（最高法院三
    十年上字第一八三一號判例要旨可資參照）。再者，刑事訴訟法第一百六十一條
    已於九十一年二月八日公布修正，於同年月十日施行，修正後同條第一項規定：
    檢察官就被告犯罪事實，應負舉證責任，並指出證明之方法。因此檢察官對於起
    訴之犯罪事實，應負提出證據及說服之實質舉證責任。倘其所提出之證據，不足
    為被告有罪之積極證明，或其闡明之證明方法，無從說服法官以形成被告有罪之
    心證，基於無罪推定之原則，即應為被告無罪判決之諭知，此有最高法院九十一
    年度台上字第五五九七號、九十二年度台上字第一二八號、第七一一號判決一致
    意旨可資參照。足見刑事訴訟法修正後，檢察官對於起訴之犯罪事實，應負實質
    舉證責任，其所提證據之證明力必須達於使法院確信起訴之犯罪事實為真實程度
    ，倘其證明力尚未達到此一程度，而有合理懷疑存在者（最高法院年七十六年台
    上字第四九八六號判例意旨參照），既無從說服法官以形成被告有罪之心證，即
    係未盡其舉證責任，基於無罪推定及被告無自證無罪之原則，即應為被告無罪判
    決之諭知，此一見解亦為最近最高法院刑事庭會議決議所採。
四、被告甲○○、丙○○均自始至終堅決否認有上開犯行，被告甲○○、丙○○辯稱
    ：前揭聯合大樓工程於八十六年四月二十四日辦理之第一次估驗，所記載之「工
    程既成部分檢驗表」未有故意不實估驗或登載情事；前揭監工日報表係丙○○編
    製，經甲○○同意後提出於大埔鄉公所，前揭監造合約並未規定須製作前揭監工
    日報表，是大埔鄉公所事後要求的，該前揭監工日報表雖係事後憑記憶及所存資
    料所製作，但無不實情事，且未生損害於他人等語。經查：
(一)同案被告乙○○會同被告甲○○及丙○○於八十六年四月二十四日，就前揭聯合
    大樓工程辦理第一次估驗，其中部分估驗結果為「１：３ＭＴ粉光」項目估驗本
    期完成百分之四十，「接原來自來水」及「鷹架」項目均估驗已完成百分之百；
    又該次估驗認為銘鋒公司完成之金額為五百九十七萬八千一百元等情，有「工程
    既成部分檢驗表」一份在卷可稽（見前揭檢察署證物袋）。又法務部調查局嘉義
    縣調查站人員會同嘉義縣政府工務局建管課及土木課人員，並嘉義縣政府政風室
    人員與大埔鄉公所人員乙○○，為瞭解前揭聯合大樓工程實際完成率與大埔鄉公
    所第一次估驗結果是否相符，於八十九年五月三十日，就前揭聯合大樓工程之「
    挖方、回填方、棄方、放樣、混凝土、模板、彎紮鋼筋、１：３ＭＴ粉光、砌一
    Ｂ紅磚、砌二分之一紅磚、鷹架、舊有房屋拆除運棄、填碎石級配料、運雜費、
    給水管、污水管、排水管、透氣管、接原來自來水費、硬管ＰＶＣ管、配管線另
    料廢、接地工程、工資、其他另料費、打鑿修補費、運雜費」等項目進行會勘，
    會勘結論為：一、「１：３ＭＴ粉光」單項，經現場會勘，共一、二樓天花板、
    地板、內外牆面已估驗完成之「１：３ＭＴ粉光」均未施作；二、「鷹架」部分
    已施作，但均未拆除，依慣例須拆除使得計算其完成率，惟此部份是否得視為完
    成得藉以估驗，由本工程建造單位自行解釋；三、「接原來自來水源費」，依圖
    樣應接原自來水源管線，經現地會勘，並無圖說所示相關管線；四、面積相符，
    至於結構，因有部分係屬隱蔽，致無法核算詳實是否與設計圖相符等情；有「大
    埔鄉代表會戶政事務所聯合新建工程建築物八十九年五月三十日會勘紀錄」（下
    稱會勘紀錄）一份附卷可稽（見前揭檢察署證物袋），核先敘明。
(二)關於「１：３ＭＴ粉光」項目之估驗部分：依前揭工程預算書所附圖號Ａ─Ａ剖
    面詳圖、前揭「工程既成部分檢驗表」第二頁所示，該「工程既成部分檢驗表」
    第二頁「一、建築部分」之「第十一項１：３ＭＴ粉光」（第一次估驗已完成百
    分之四十）與「第九項１：３ＭＴ刷水泥漆」係屬不同之工程；前者為前揭聯合
    大樓工程樓頂及外部女兒牆之粉光部分，在第一次估驗時已完成百分之四十；後
    者則係該大樓工程一、二樓內部牆面刷水泥漆部分，在第一次估驗時尚未施作，
    二者相異；而前揭會勘結論第一項所指之「１：３ＭＴ粉光」，係為「一、二樓
    天花板、地板、內外牆面部分」，且證人即調查局會勘人員王進昇、證人即嘉義
    縣政府工務局土木課會勘人員朱義進亦到庭結證稱：會勘的「１：３ＭＴ粉光」
    就是如會勘結論所載之「一、二樓天花板、地板、內外牆面」等語在卷（見原審
    卷第一百九十一頁、第一九十二頁、第二百三十一頁），又依卷附之會勘照片二
    十二張（見台灣嘉義地方法院檢查署證物袋）所示，前揭會勘過程並未勘查樓頂
    女兒牆部分，顯然前揭會勘所勘查之「１：３ＭＴ粉光」者，實係前揭在第一次
    估驗時並未施作之「第九項１：３ＭＴ刷水泥漆」，惟會勘人員卻誤以為所勘查
    者為在第一次估驗時已完成百分之四十之「第十一項１：３ＭＴ粉光」，故會勘
    結論乃誤為「１：３ＭＴ粉光」均未施作之記載，故公訴人所指前揭「工程既成
    部分檢驗表」第二頁「一、建築部分」之「第十一項１：３ＭＴ粉光」項目，關
    於第一次估驗已完成百分之四十之記載乃屬不實云云，尚屬誤會。
(三)關於「鷹架」項目之估驗部分：前揭會勘紀錄之結論認為已完成施作但尚未拆除
    之「鷹架」是否得視為完成，藉以估驗，應由本工程監造單位自行解釋；而監造
    前揭聯合大樓工程之甲○○則解釋稱：「鷹架」包括材料費、搭建費及拆除費三
    部分，其中材料費及搭建費佔鷹架費用百分之九十，此二部分確已完成，惟鷹架
    廠商怕鷹架爛掉，要求全額給付，且承包商銘鋒公司仍保留一成的工程款在大埔
    鄉公所，若屆時鷹架未拆除，則承包商即屬違約，大埔鄉公所可予扣款，因此，
    在第一次估驗時，關於前揭「工程既成部分檢驗表」第三頁「一、建築部分」之
    「第二十一項鷹架」部分，方為已完成百分之百之估驗等語甚明；故而，公訴人
    所指「工程既成部分檢驗表」關於此部份之記載，亦有不實云云，並無理由。
(四)關於「接原來自來水源費」項目之估驗部分：前揭第一次估驗結果認為銘鋒公司
    完成工程之金額為五百九十七萬八千一百元，而其中「接原來自來水源費」項目
    之費用僅為九千九百五十一點七二元，有前揭「工程既成部分檢驗表」一份在卷
    可稽，兩相比較，「接原來自來水源費」約佔前揭估驗完成金額之百分之一點六
    六，實屬戔戔之數，在無證據可認前揭聯合大樓工程第一次估驗之其他完成部分
    亦有虛偽不實之情形下，尚難信被告乙○○、甲○○及丙○○會僅為此等不及萬
    元之金額，即甘冒不實登載之重刑風險，是其等所辯或為疏忽或屬誤認等語，尚
    非無的，故公訴人所指此部份之估驗亦為不實云云，同非可採。
(五)另查，被告甲○○及丙○○雖於偵查中已承認監工日報表非根據施工當時每日之
    確實情形製作，僅係事後依記憶推估而成的等情（見他字卷第六十三頁及背面、
    第六十六頁背面、第六十七頁，偵卷第二十七頁），且依卷附之監工日報表一本
    （見前揭檢察署證物袋）內容觀之，其內容「主要進場材料」項目均屬空白，再
    由填具之筆跡都為相同，堪信係同一時間內匆促所為，縱難信其內容與施工之確
    實情形相符，惟被告甲○○與大埔鄉公所訂定之監造契約，原先並未約定被告甲○○須製作監工日報，嗣因嘉義縣政府要求大埔鄉公所需製作之，乙○○乃向甲○○要求製作，經甲○○同意，則被告二人施工當時既依監造契約約定無須製作
    監工日報，嗣為因應大埔鄉公所之要求，於事後補製作監工日報，必然僅能依記
    憶所及以推估作成監工日報表，是則衡諸情理及經驗法則，尚難執上開監工日報
    表係事後作成表，遂謂「難信其內容與施工之確實情形相符」，益徵被告二人應
    無於業務上登載不實文書之犯意至明。
五、綜上所述，被告二人辯稱其無公訴意旨所指之犯罪事實，應足採取。此外，本院
    復查無其他積極證據足證被告二人涉有何犯行，應認本件無由成立犯罪，依前揭
    法條規定與說明，自屬不能證明被告二人犯罪。原審對被告二人疏未詳加審究，
    遽認成立刑法第二百十六條、第二百十五條之行使業務上登載不實文書罪，另認
    為尚無充分證據足堪認定被告二人涉及共犯刑法第二百十三條之公務員登載不實
    罪嫌，惟此部分因公訴人認此與上開行使業務上登載不實文書罪犯行間，有牽連
    犯之裁判上一罪關係，爰不另為無罪之諭知，顯有違誤。被告二人上訴意旨否認
    犯罪而指摘原判決不當，為有理由，自應由本院將原判決關於被告二人部分予以
    撤銷改判均無罪。
據上論斷，應依刑事訴訟法第三百六十九條第一項前段、第三百六十四條、第三百零
一條第一項，判決如主文。
本案經檢察官廖椿堅到庭執行職務。
中    華    民    國      九十三      年      一      月      二十      日
                                  臺灣高等法院臺南分院刑事第四庭
                                      審判長法官  鄭    文    肅
                                            法官  高    明    發
                                            法官  王    浦    傑
右正本證明與原本無異。
如不服本判決，應於判決送達後十日內向本院提出上訴狀，其未敘述理由者並應於提
出上訴狀後十日內向本院補提理由書（應附繕本)。
                                      法院書記官  蔡    振    豐
中    華    民    國      九十三      年      一      月      二十      日
